臺灣高等法院高雄分院民事判決　九十一年度上國字第三號
　　上　訴　人　 高雄縣政府
　　法定代理人　 甲○○
　　被　上訴人　 乙○○
　　　　　　　　 丙○○○
右當事人間國家賠償事件，上訴人對於中華民國九十一年三月十一日台灣高雄地方法
院八十九年度國字第十五號第一審判決提起上訴，本院判決如左：
    主    文
上訴駁回。
第二審訴訟費用由上訴人負擔。
    事    實
甲、上訴人方面：
一、聲明：求為判決：
  (一)原判決廢棄。
  (二)被上訴人在第一審之訴駁回。
二、陳述：除與原判決記載相同者，予以引用外，補稱：
  (一)依市區道路條例第一條、第二條、第五條、台灣省市區道路管理規則第三條、第
    四條、農地重劃條例第三十七條第二項、地方制度法第二十條及最高法院八十七
　　年台上字第二七二二號判決、八十九年台上字第一○九一號判決，本件之賠償義
　　務機關應為永安鄉公所。
  (二)即使上訴人為本件之賠償義務機關，然上訴人對案發現場路段之設置及管理並無
    疏失。
  (三)退萬步言，即使認上訴人就肇事路段之設置或管理有疏失，但死者之死亡與本件
    道路未設置標誌、標線、號誌、護欄及交通島等交通安全工程設施或充足照明之
    缺失，亦無相當因果關係，上訴人自毋庸負擔國家賠償責任。
三、證據：援用第一審所提之證據。
乙、被上訴人方面：
一、聲明：求為判決：上訴駁回。
二、陳述：除與原判決記載相同者，予以引用外，補稱：
    (一)上訴人應為本件之賠償義務機關。
    (二)現場道路就通常機車行駛之範圍有所縮減，又無任何補救或警告設施，上訴人
　　　對於道路之設置或管理確有疏失。
三、證據：援用第一審所提之證據。
丙、本院依職權履勘肇事地點，並向交通部公路總局及高雄縣永安鄉公所函查肇事路
    段  (高二十二線鄉道)應由何機關管理維修，及向財政部財稅資料中心函查被上
    訴人乙○○及被上訴人丙○○○之全部財產資料。
    理    由
一、本件被上訴人起訴主張：伊之子蔡慶和  (按：乙○○為其父，丙○○○為其母)
    ，於民國  (下同)八十八年十二月十九日晚上，駕駛車號ＷＢＱ－○二八號輕型
    機車途經高雄縣永安鄉  (起訴狀誤繕為彌陀鄉○○○村○○路段時，因該路段道
    路寬度突然縮減，路緣之灌溉溝渠與道路間又未設置任何護欄、反光板或於溝渠
　　上加蓋等明顯分界區安全設備，又道路中央黃線於案發地點附近即消失，並無指
　　引功能，復以該路段未設置路燈，且路旁電線桿佔用路面，亦未設置提醒來往人
　　車注意之其他警告標示、反光板，致蔡慶和與所騎乘之機車一併跌入路旁溝渠，
　　造成顱內出血而當場死亡，伊分別受有殯葬費、扶養費及慰撫金之損害，經向上
　　訴人以書面請求賠償竟遭拒絕等情，爰依國家賠償法第三條第一項之規定，求為
　　命上訴人各給付被上訴人乙○○及被上訴人丙○○○各新台幣  (下同)一百一十
　　萬元及均自訴狀繕本送達翌日即八十九年十二月八日起至清償日止加計法定遲延
　　利息之判決。上訴人則以：依地方制度法之規定伊並非賠償義務機關，且被上訴
　　人亦未能證明系爭道路設置或管理有何欠缺，及該欠缺與蔡慶和之死亡有何因果
　　關係等語，資為抗辯。
二、被上訴人主張被害人蔡慶和於上開時地，駕駛輕機車途經高雄縣永安鄉○○村○
    ○路段  (即高二十二線鄉道)時，因該段道路寬度突然縮減，而管理機關於設置
    或管理有欠缺，使被害人行經該路段時未及閃避，致人車跌入路旁水渠顱內出血
    死亡等情，業據被上訴人提出照片二張、戶籍謄本、台灣高雄地方法院檢察署檢
    察官相驗屍體證明書為證，復經原審法院依職權調閱本件交通事故調查表查核屬
    實，上訴人對此亦不爭執，惟以前揭情詞置辯。茲本件應予審究者，為上訴人是
    否為該道路之設置或管理機關？又倘上訴人為該道路之設置或管理機關，則上訴
    人對該道路之設置或管理有無欠缺？茲將本院之判斷說明如後。
三、查本件肇事地點為高雄縣永安鄉○○村○○路段之高二十二線鄉道，即永港高幹
    八號電線桿對面，為兩造所不爭。按公路主管機關，在縣 (市)為縣 (市)政府；
    縣鄉道○縣○路主管機關管理；縣鄉道之修建工程，由各該公路主管機關辦理；
    縣鄉道之養護，由該管公路主管機關辦理，公路法第三條、第六條第三項、第十
    一條第二項、第二十六條分別定有明文，足見上訴人高雄縣政府應為該鄉道之主
    管機關及管理機關無疑。上訴人雖辯稱永安鄉公所方為本件事故之賠償義務機關
　　，永安鄉公所亦回函說明該縣道係由其維修養護等語　(見原審卷第五三頁)，惟
　　按「國家賠償法第九條第二項對依國家賠償法第三條第一項請求損害賠償者，規
　　定以該公共設施之設置或管理機關為賠償義務機關。其所稱『管理機關』，應指
　　法律所定之管理機關或依法律代為管理之機關而言。經查公路主管機關，在縣 (
　　市)為縣 (市)政府；縣、鄉道○縣○路主管機關管理 (台灣省鄉道○路工程管理
　　辦法第十六條參照)，又公路規劃、修建及養護，縣、鄉道由縣 (市)政府辦理 (
　　公路修建養護管理規則第六條參照) 。綜上規定，鄉道因設置或管理欠缺發生國
　　家賠償責任時，縱有縣政府委託鄉公所養護之事實，應屬行政官署內部權責委任
　　事項，為使人民易於明瞭索賠對象，自應以法定管理機關縣政府為賠償義務機關
　　，俾符合國家賠償法第九條之立法精神」 (法務部七七法律字第一二九九一號函
　　參照) ，故即使該鄉道目前由永安鄉公所負責維修養護，依前開說明，亦無礙上
　　訴人應為該鄉道管理機關之事實。且根據道路主管機關交通部公路總局之回函，
　　亦指明該高二十二線鄉道之管理機關為高雄縣政府 (交通部公路總局第三區養護
　　工程處九十一三工養字第九一一五三五四號函，見本院卷第八三頁) ，從而上訴
　　人辯稱伊並非本件事故之賠償義務機關云云，殊無可採。
四、按公有公共設施因設置或管理有欠缺，致人民生命、身體或財產受損害者，國家
    應負損害賠償責任，國家賠償法第三條第一項定有明文。所謂公共設施之設置或
    管理有欠缺者，係指管理機關對於公共設施之設置、維護、修繕或保管有瑕疵，
    致公共設施不具備通常應有之狀態、作用或功能，而缺乏安全性而言，至於此項
    安全性之有無，應依通常情況，衡量各種因素後，客觀認定之。經查：
  (一)被上訴人主張系爭道路至肇事地點附近時有突然縮減之情事，經本院至事故現場
    實地勘驗後發現，肇事地點之道路寬為七公尺九十公分，從肇事地點往西六公尺
    十公分處之道路路面則寬為八公尺六十公分，此有勘驗筆錄可稽 (見本院卷第五
    九頁) ，足見系爭道路確有突然縮減七十公分之情形，而該縮減之位置即為通常
    機車所行走之右側路面。
  (二)本件肇事路段高二十二線鄉道，依法應由上訴人負責管理養護，已如前述。而肇
    事路段有明顯之路面縮減，且夜間照明不足，視線不良，之前已發生過多起交通
    事故乙節，業據證人舊港村村長高文得及轄區警員陳俊福證述在卷 (見原審卷第
　　四四頁、第一六九頁) ，則上訴人自應善盡對該道路之設置、維修及管理之責，
　　以避免人車經過此處時發生危險，否則於夜間燈光昏暗之情況下，機車駕駛人極
　　易誤以為該道路之寬度並未縮減，而有跌入右側水渠之虞。詎上訴人並未依「道
　　路交通標誌標線號誌設置規則」之規定，在肇事路段設置路寬減縮標誌，復未以
　　反光警告標誌等設施表明道路之路寬界限，足認上訴人對於該路段顯然疏於維護
　　管理。參以本件事故調查報告稱：「輕機車倒插入水中，蔡慶和人臉朝下躺於水
　　溝中」，而台灣高雄地方法院檢察署相驗屍體證明書之記載，被害人身上並無其
　　他外傷，故可合理推論蔡慶和應係於直行之狀態下，未預知前方道路之路寬突然
　　縮減，而連人帶車跌進右側未加蓋之溝渠，致顱內出血死亡，並非因撞及其他障
　　礙物始跌入溝渠，造成案發現場機車「朝下倒插入水中」、蔡慶和「臉朝下躺於
　　水溝中」之情事，是上訴人對於公共設施之設置管理有欠缺，並與被害人蔡慶和
　　之死亡間有相當因果關係，依國家賠償法第三條第一項之規定，上訴人應負損害
　　賠償責任。
  (三)上訴人雖以被害人蔡慶和對於本件事故亦有超速、酒醉駕車及未戴安全帽等過失
    置辯，惟據處理本件事故之警員陳俊福證稱，被害人當時有戴安全帽 (見原審卷
    第一六九頁) ，且上訴人雖辯稱被害人有超速、酒醉駕車等違規行為，惟未能舉
    證以實其說，故上訴人主張應適用過失相抵云云，自嫌無據。
五、按國家賠償，除依本法規定外，適用民法規定；國家負賠償責任者，應以金錢為
    之，國家賠償法第五條、第七條前段分別定有明文。本件被害人之死亡，肇因於
    上訴人對於公共設施之設置管理有欠缺，已如前述，則被上訴人依上開規定請求
    上訴人賠償損害，於法有據，應予准許。茲將被上訴人得請求之金額分述如下：
  (一)殯葬費：按不法侵害他人致死者，對於支出殯葬費之人，應負賠償責任，民法第
    一百九十二條第一項固定有明文，但核給殯葬費金額，應斟酌死者之身分、地位
    及經濟情況與實際上有無必要為準。本院斟酌被害人蔡慶和死亡時為二十二歲，
    甫自部隊退伍，其社會及經濟地位普通及實際所需之一切情況，認為被上訴人提
    出之收據項目，除道士禮六萬元、紙厝六萬五千元等項目非屬必要，應予剔除外
    ，其餘棺木、告別式場等項目則確為必要，故被上訴人乙○○得請求之殯葬費為
    十七萬五千元，應予准許，逾此範圍之請求，不應准許。
  (二)扶養費：按被害人對於第三人負有法定扶養義務者，加害人對於該第三人亦應負
    損害賠償責任，為民法第一百九十二條第二項所明定。又直系血親相互間互負扶
    養義務；夫妻互負扶養之義務；扶養之程度，應按受扶養權利者之需要，與負扶
    養義務者之經濟能力及身分定之，民法第一千一百十四條第一款、第一千一百十
    六條之一、第一千一百十九條亦分別定有明文。經查：
  被上訴人乙○○係被害人蔡慶和之父，民國二十九年十二月二十五日生，事故發
    生時為五十九歲，依八十九年台灣地區簡易生命表，男性之平均餘命尚有十九點
    三。衡其年紀已老且目前無業，當有受扶養之必要。又被上訴人乙○○配偶尚存
　　，並育有成年子女四人，有戶籍謄本可按，非由被害人蔡慶和負全部扶養義務，
　　則被上訴人乙○○僅損失六分之一之受扶養權利。茲被上訴人乙○○請求以所得
　　稅稅率條例所定之扶養親屬寬減額七萬二千元定其每年損害額，依霍夫曼式計算
　　法扣除中間利息，則被上訴人乙○○所受之六分之一扶養費之損害賠償為十六萬
　　五千零八十五元。
  被上訴人丙○○○係被害人蔡慶和之母，民國三十八年四月十日生，事故發生時
    為五十歲，依八十九年台灣地區簡易生命表，女性之平均餘命尚有三十點五八。
    衡其無業且不識字，顯不能維持生活，當有受扶養之必要。又被上訴人丙○○○
    配偶尚存，並育有成年子女四人，有戶籍謄本可按，非由被害人蔡慶和負全部扶
    養義務，則被上訴人丙○○○僅損失六分之一之受扶養權利。茲被上訴人丙○○
　　○請求以所得稅條例所定之扶養親屬寬減額七萬二千元為每年損害額，依霍夫曼
　　式計算法扣除中間利息，則被上訴人丙○○○所受之六分之一扶養費之損害賠償
　　為二十二萬六千三百三十六元。
  (三)慰撫金：按不法侵害他人致死者，被害人之父、母、子、女及配偶，雖非財產上
    之損害，亦得請求賠償相當之金額，民法第一百九十四條定有明文。被上訴人係
    被害人蔡慶和之父母，於臨老之際遭此喪子之痛，精神上應受相當之痛苦，本院
    審酌上訴人為國家機關，而被上訴人二人已有相當年紀，且均無業、不識字等情
    ，並衡量被害人蔡慶和甫退伍正欲開創事業而有能力扶養雙親之際，卻不幸發生
    本件事故身亡，以及兩造之身分、地位、經濟能力並被上訴人所受之精神痛苦程
    度等一切情狀，認被上訴人兩人各請求慰撫金一百萬元，尚屬相當，應予准許。
  (四)以上總計被上訴人乙○○得請求上訴人高雄縣政府賠償一百三十四萬零八十五元
    ，被上訴人丙○○○得請求上訴人高雄縣政府賠償一百二十二萬六千三百三十六
    元，從而被上訴人二人均僅請求一百一十萬元及自起訴狀繕本送達之翌日即八十
    九年十二月八日起至清償日止，按年息百分之五計算之法定遲延利息，洵有理由
    ，應予准許。
六、從而，被上訴人依國家賠償法第三條第一項之規定，請求上訴人給付被上訴人乙
    ○○及被上訴人丙○○○各一百一十萬元及加計法定遲延利息，為有理由，應予
    准許，原審判命上訴人如數給付，並無違誤。上訴意旨指摘原判決不當，求予廢
    棄改判，為無理由，應予駁回。
七、結論：本件上訴為無理由，依民事訴訟法第四百四十九條第一項、第七十八條，
    判決如主文。
中　　　華　　　民　　　國　　九十一　　年　　　九　　　月　　　四　　　日
　　　　　　　　　　　　　　　　　　　臺灣高等法院高雄分院民事第五庭
~B1審判長法官　林健彥
~B2法　　　官　黃科瑜
~B3法　　　官　周慶光
右為正本係照原本作成。
如對本判決上訴，須於判決送達後二十日內向本院提出上訴狀，未表明上訴理由者，
，應於上訴後二十日內向本院提出理由書（均須按他造當事人之人數附繕本）。上訴
時應提出委任律師或具有律師資格之人之委任狀，並依附註條文規定辦理。
中　　　華　　　民　　　國　　九十一　　年　　　九　　　月　　　六　　　日
~B法院書記官　郭蘭蕙
附註：
民事訴訟法第四百六十六條之一：
對於第二審判決上訴，上訴人應委任律師為訴訟代理人，但上訴人或其法定代理人具
有律師資格者，不在此限。
上訴人之配偶、三親等內之血親、二親等內之姻親，或上訴人為法人、中央或地方機
關時，其所屬專任人員具有律師資格並經法院認為適當者，亦得為第三審訴訟代理人。
第一項但書及第二項情形，應於提起上訴或委任時釋明之。
                                                                        Ｋ
